【裁判字號】    91,訴,1261
【裁判日期】    920521
【裁判案由】    返還不當得利等
【裁判全文】
臺灣高雄地方法院民事判決  九十一年度訴字第一二六一號
    原      告  甲○○
    即反訴被告
    訴訟代理人  丁○○律師
    被      告  台灣新生報業股份有限公司
    即反訴原告
    法定代理人  乙○○      住.
    訴訟代理人  戊○○      住.
右當事人間請求返還不當得利等事件，本院判決如左：
    主    文
原告之訴及假執行之聲請均駁回。
本訴訴訟費用由原告負擔。
反訴被告應給付反訴原告新台幣壹佰拾陸萬陸仟陸佰陸拾肆元，及自民國九十一年
七月五日起至清償日止，按年息百分之五計算之利息。
反訴原告其餘之訴駁回。
反訴訴訟費用由反訴被告負擔十分之九，餘由反訴原告負擔。
本判決第三項於反訴原告以新台幣肆拾陸萬元為反訴被告供擔保後，得為假執行。但
反訴被告如於假執行程序實施前以新台幣壹佰拾陸萬陸仟陸佰陸拾肆元為反訴原告
預供擔保，得免為假執行。
反訴原告其餘假執行之聲請駁回。
    事  實  及  理  由
一、原告主張：伊與被告於民國八十六年二月二十七日簽立承攬廣告契約書（下稱系
    爭契約），約定由伊招攬之廣告應優先在被告所發行之台灣新聞報刊登，約定若
    每月刊登累計行數達二十七萬行以上，以每行新台幣（下同）三點二二元計價後
    再扣除百分之九十點八之折扣，若累計行數達三十六萬行以上，則以每元三點○
    一元計價後再扣除百分之九十一點四之折扣，並約定合約期間為自八十六年三月
    一日起至八十八年二月二十八日止，於期間屆滿後，雙方同意再延長契約期限二
    年。伊並提供坐落於高雄市○○區○○段一九八八地號土地及其上建號一九二四
    號房屋（下稱系爭房地）設定抵押權，及提供訴外人聯欣廣告事業股份有限公司
    所有之定期存單設定質權給被告。又伊於八十九年六月份刊登非房售類廣告之行
    數為二千五百九十行，金額為八萬二千七百八十九元，房售類廣告行數為九萬零
    八百九十一行，金額為三十萬三千元，詎被告竟以伊未清償為由，就供擔保之定
    期存單實行質權，並受償七十九萬七千五百四十七元，就超過伊應給付之金額四
    十九萬四千五百四十七元部分，乃屬不當得利，且被告對伊已無任何債權存在，
    即應將系爭房地之抵押權登記予以塗銷。爰本於不當得利之法律關係提起本訴，
    並聲明求為判決：(一)被告應給付原告四十九萬四千五百四十七元，及自起訴狀繕
    本送達被告翌日起至清償日止，按年息百分之五計算之利息。(二)被告應將坐落高
    雄市○○區○○段一九八八地號土地及其上一九二四建號建物以新興地政事務所
    登記字號苓專字第○二八六二○號所設定之抵押權登記均以塗銷。
    (三)第一項判決，原告願供擔保為假執行宣告。
二、被告則以：原告六月份刊登廣告之總行數為八萬七千五百四十六行，其中非房售
    類之行數為二千五百九十行，金額為八萬二千七百十九元，而房售類之行數為八
    萬四千九百五十六行，以每行三十五元計算，因該累計行數未達十萬行，依約定
    給予百分之三十的折扣計算，則六月份廣告費總額應為二百三十萬四千二百九十
    二元，扣除伊因實行質權受償七十九萬七千五百四十七元外，原告尚積欠伊一百
    五十萬六千七百四十五元，則伊並無不當得利之情形，亦無義務塗銷系爭房地之
    抵押權登記之義務等語，資為抗辯。並聲明：原告之訴駁回，如受不利判決，願
    供擔保免為假執行。
三、反訴原告起訴主張：反訴被告六月份刊登之廣告費為二百三十萬四千二百九十二
    元，扣除伊實行質權受償七十九萬七千五百四十七元後，尚積欠伊一百五十萬六
    千七百四十五元，爰本於兩造間系爭契約之法律關係，提起反訴，並聲明求為命
    ：(一)反訴被告應給付反訴原告一百五十萬六千七百四十五元，及自反訴起訴狀繕
    本送達翌日起至清償日止，按年息百分之五計算之利息。(二)願供擔保為假執行宣
    告之判決。
四、反訴被告則以：反訴原告實行質權受償七十九萬七千五百四十七元後，伊已無積
    欠反訴原告六月份之廣告費等語，資為抗辯。並聲明：反訴原告之訴駁回，如受
    不利判決，願供擔保免為假執行之宣告。
五、本件兩造不爭執事項：
  (一)兩造於八十六年二月二十七日簽立系爭契約，約定原告所招攬之廣告優先在被告
    所發行之台灣新聞報刊登，合約期間為自八十六年三月一日起至八十八年二月二
    十八日止，於屆滿後延長二年，兩造已於八十九年八月十五日終止該契約，並有
    契約書一件附卷可稽。
  (二)為擔保被告之債權，原告並提供所有坐落於高雄市○○區○○段一九八八地號土
    地及其上建號一九二四號房屋設定抵押權給被告，及提供聯欣廣告事業股份有限
    公司所有之定期存單設定質權給被告。因原告積欠被告六月份廣告費，經被告實
    行質權後，已受償七十九萬七千五百四十七元。
  (三)八十九年六月份，非房售類廣告之行數為二千五百九十行，金額為八萬二千七百
    八十九元。
  (四)兩造間之廣告費，只有八十九年六月份之廣告費尚未完全清償。
六、依兩造前開陳述觀之，原告係主張八十九年六月份之廣告費業已全數清償，被告
    並有超額收取之情事，而請求返還超額收取之金額，被告則以其並未超額收取，
    且原告尚有部分廣告費並未給付，而反訴請求，則本件本訴與反訴之主要爭點在
    於原告應給付被告之八十九年六月份之廣告費用之金額究為多少？經查：
  (一)依被告所提出原告六月份廣告費明細表所示，原告於六月份刊登廣告總行數八萬
    七千五百四十六行，其中房售類廣告為八萬四千九百五十六行、非房售類廣告刊
    登二千五百九十行，並經原告於準備程序及言詞辯論期日均表示不爭執（見九十
    一年十一月七日準備程序筆錄及九十一年三月七日言詞辯論筆錄），且有廣告費
    明細表附卷可稽，原告於本院最後言詞辯論期日雖改主張其六月份刊登之房售類
    廣告行數為九萬零八百九十一行，然其並未提出具體事證以實其說，故其此部分
    之主張，即不足採。
  (二)原告主張房售類廣告以平均每行四點二元計價，最高不超過五元，且被告之總經
    理己○○有同意其調低價錢，又於最後言詞辯論期日主張應以批計價，每批為一
    百五十行，每批以五百元計算，六月份房售類廣告費應為三十萬三千元等語，為
    被告所否認。經查，依被告所提出八十八年十月八日廣告組簽記載：「房售類廣
    告維持每段每行三十五元定價，以月累計行數給予經手人折扣。標準如下：ａ：
    月累計行數未達十萬行者，給予百分之三十折扣。ｂ：月累計行數未達十八萬行
    者，給予百分之八五點七折扣。ｃ：月累計行數達十八萬行（含）給予百分之八
    八點五折扣。ｄ：月累計行數達二十二萬五千行（含）者，給予百分之九十點二
    折扣。ｅ：月累計行數達二十七萬行（含）者，給予百分之九十點八折扣。ｆ：
    月累計行數達三十六萬行（含）以上者，給予百分之九十一點四折扣。二、刊登
    批稿以上客戶，以未縮版實際見報行數計（如二十一欄每批一百三十五行；二十
    三欄一百五十行計），不以批者以實際見報行數計算。三、奉核後追溯自十月一
    日起實施新優惠累計計價辦法。」，有該簽附卷可稽，此簽呈係在兩造就本件爭
    執前所書立，其內容復表示就計價方式係「維持每段每行三十五元定價」之方式
    ，僅調整折扣之算方式而已，參酌原告自八十九年一月份起之給付金額均與上開
    折扣方式大致相符等情（詳後述），應可認定此簽呈之內容為真實。
  (三)又證人丙○○證稱：廣告費用的計算標準，被告公司有既定標準，廣告費單價是
    固定，視行數多少才給予折扣，八十八年十月份以前，每行都是三十五元，且新
    聞報有一個公開的價目表，原告應知道每行三十五元，只是於八十八年十月份以
    後，折扣依據之行數有不同，是以量制價，量愈多，折扣就愈多，並未依據散稿
    或批稿方式計價等語（見九十一年十二月十二日準備程序筆錄），足認兩造間房
    售類廣告費用之計價方式於八十八年十月份前後均為每行三十五元，只是於八十
    八年十月份以後折扣依據之行數則有所變更。而原告於八十九年一月至五月所刊
    登廣告總行數均在十萬行以上，未曾有如八十六年六月份未達十萬行之情形，且
    房售類與非房售類之廣告費之單價不同，復為兩造所不爭執，並有廣告費繳款單
    及廣告費應收帳款明細表附卷可稽，況原告亦自承前揭簽呈中ｄ、ｅ、ｆ之項目
    ，被告有與其洽談過，足認原告應知房售類廣告費用為每行三十五行，且依其刊
    登行數多寡，決定折扣數。
  (四)再者，依原告所提出為其所不爭執之八十九年一月、三月、四月及五月份之廣告
    費收據所示，其中一月份之房售類之行數為二十萬七千八百四十八行，金額為八
    十三萬六千七百零八元，如以每行三十五元，依上開簽呈所示給予百分之八十八
    點五之折扣計算，其金額為八十三萬六千五百八十八元，與上開八十三萬六千七
    百零八元大致相符，而三、四、五月份之行數分別為二十一萬三千四百十一行、
    十九萬四千二百三十八行及十六萬八千一百三十五行，金額分別為八十一萬八千
    八百四十元、七十八萬一千八百九十元及八十四萬一千五百九十八元，與依上述
    簽呈所示方式計算之金額八十一萬八千七百二十九元、七十八萬一千八百零八元
    及八十四萬一千五百十元亦大致相符，況如將上開行數以每一百五十行為一批，
    依原告所主張每批六百零三點八元之計算方式為核算，其金額亦與上開簽呈所示
    計算結果大致相同（差額均在一、二百元之內），可見八十九年一至五月份之計
    價方式，應係依照上開簽呈之計價方式。
  (五)另證人己○○證稱：對於廣告費用伊並無權作決定，但有權為建議，關於廣告費
    用的訂定、程序、須由作業單位提出，向伊為口頭報告，伊認為可行時，再請廣
    告單位以書面簽呈呈報，並會會計室及政風室，最後由社長決行，原告雖有向伊
    表示要停止發稿，伊有請原告來面談，並向原告表示會想辦法降低廣告費用，並
    向上級報告，經開會討論本件廣告費之計算方式，但並未獲批准，且伊並未向原
    告保證廣告行數之計價方式，僅表示代為爭取，況且事後伊亦未就廣告費事項對
    原告有任何表示等語（見九十一年七月二十五日準備程序筆錄），則原告主張被
    告有同意調降計價方式，自不足採。
  (六)依上所述，本件兩造間就房售類之廣告費計價方式，應係依上述簽呈所擬具之方
    式計算，原告主張係以每批一百五十行，每批五百元計算，及被告有同意給予較
    低折扣等語，均因無從舉證證明，而難採信。
  (七)依上述計價方式，如刊登之行數未達十萬行時，僅有百分之三十之折扣，而原告
    於八十九年六月份所刊登之房售類廣告行數為八萬四千九百五十六行，並未超過
    十萬行（縱以原告主張之九萬零八百九十一行，仍未超過十萬行），則原告六月
    份刊登房售類廣告費用應為二百零八萬一千四百二十二元（35x84,956x70%=
    2,081,422），連同其所不爭執尚未清償之非房售類廣告費八萬二千七百八十九
    元，總計為二百十六萬四千二百一十一元，扣除被告實行質權取償之七十九萬七
    千五百四十七元，原告尚積欠一百三十六萬六千六百六十四元。
七、綜上所述，本件原告六月份刊登之廣告費用為二百十六萬四千二百一十一元，被
    告實行質權獲償七十九萬七千五百四十七元，原告尚積欠被告一百三十六萬六千
    六百六十四元，則被告並無不當得利可言。又原告既尚積欠被告廣告費一百三十
    六萬六千六百六十四元，則被告對原告尚有債權存在，原告以債權已消滅為由請
    求被告塗銷系爭房地之抵押權登記，即屬無據。從而，原告基於不當得利之法律
    關係請求被告給付四十九萬四千五百七十元及法定遲延利息，並請求塗銷系爭房
    地之抵押權登記，為無理由，應予駁回，又原告受敗訴判決，其假執行之聲請即
    失所依據，應併予駁回。
八、又反訴被告依前所述，既尚積欠反訴原告一百三十六萬六千六百六十四元之廣告
    費用，則反訴原告基於兩造間系爭契約之法律關係，請求反訴被告給付一百三十
    六萬六千六百六十四元及自反訴起訴狀繕本送達翌日即九十一年七月五日（反訴
    起訴狀繕本於九十一年七月四日送達反訴被告，有反訴起訴狀在卷可稽）起至清
    償日止，按年息百分之五計算利息之範圍內，即屬正當，應予准許，逾此範圍之
    請求，為無理由，應予駁回。
九、又兩造分別陳明願供擔保聲請宣告假執行或免為假執行，經核反訴原告勝訴部分
    ，合於法律規定，爰分別酌定相當之擔保金額宣告之；至反訴原告敗訴部分，其
    假執行之聲請，即失所依據，應予駁回。。
十、至原告於最後言詞辯論期日始聲請傳訊證人丙○○，以證明有關房售類廣告費之
    計價方式，惟證人丙○○於準備程序中已證述單價是固定的，每行三十五元，並
    依刊登行數給予折扣，且被告並沒有依據散稿或批稿來計價等語（九十一年十二
    月十二日準備程序筆錄），其就此部分已證述明確，本院認已無再為傳訊之必要
    。又原告於準備程序中曾聲請本院向中國時報及聯合報函詢各該報之廣告費計價
    方式，本院認其與本件廣告費無關，故亦無調查之必要。此外，本件事證已臻明
    確，兩造其餘攻擊防禦方法，核與判決結果不生影響，爰不逐一論述，併此敘明
    。
十一、據上論結：本件原告之訴為無理由，反訴原告之訴為一部有理由、一部無理由
      ，合依民事訴訟法第七十八條、第七十九條但書、第三百九十條第二項、第三
      百九十二條，判決如主文。
中      華      民      國    九十二    年      五      月      二十一  日
                              臺灣高雄地方法院民事第一庭
~B審判長法      官  林紀元
~B      法      官  蘇姿月
~B      法      官  陳月雯
右為正本係照原本作成。
如不服本判決，應於送達後廿日內，向本院提出上訴狀並表明上訴理由，如於本送達
前提起上訴者，應於判決送達後十日內補提上訴理由書（須附繕本）。
中      華      民      國    九十二    年      五      月      二十一  日
~B      法院書記官  陳展榮


司法院資訊處製作；財團法人民間司法改革基金會備份。
